臺北高等行政法院判決
                                      99年度訴字第2006號
                                    100年4月14日辯論終結
原      告　偉全實業股份有限公司
代　表　人　謝仲敏（董事長）
訴訟代理人　陳世洋　會計師
複  代理人  王明勝　會計師
被      告　財政部臺北市國稅局
代　表　人　陳金鑑（局長）住同上
訴訟代理人  陳昆卿
            楊靜怡
上列當事人間營利事業所得稅事件，原告不服財政部中華民國99
年8 月16日台財訴字第09900271510 號（案號：第09901629號）
訴願決定，提起行政訴訟，本院判決如下：
    主  文
原告之訴駁回。
訴訟費用由原告負擔。
　　事實及理由
一、程序事項：
    本件被告代表人凌忠嫄於訴訟進行中變更為陳金鑑，茲據被
    告現任代表人依法具狀向本院聲明承受訴訟，核無不合，應
    予准許。
二、事實概要：
    原告民國（下同）92年度營利事業所得稅結算申報，列報投
    資損失新臺幣（下同）289,491,668 元，被告初查以系爭投
    資損失源於原告合併所投資100%持股之子公司，否准認列，
    核定投資損失0 元及應退稅額4,248,558 元。原告不服，申
    請復查，未獲變更，提起訴願，經財政部台財訴字第098006
    18800 號訴願決定，將原處分（復查決定）撤銷，囑由被告
    另為處分，嗣被告依財政部訴願決定撤銷意旨重新審酌後仍
    維持原核定，原告仍表不服，復向財政部提起訴願遭駁回，
    遂向本院提起行政訴訟。
三、原告訴稱：
  (1)所得稅法第63條及商業會計法第44條第3 項、第4 項等規定
    ，雖均採「經濟實質原則」，於合併前即承認於經濟實質上
    已實際發生投資損失；惟營利事業所得稅查核準則（以下簡
    稱查核準則）第99條卻採法律外觀形式主義，明定須取得經
    濟部核准合併登記證明文件，始得認列投資損失。
  (2)本案原告因全偉投資股份有限公司（以下簡稱全偉投資公司
    ）合併所取得對價之現金及非現金資產，包括：銀行存款、
    應收退稅款、長期投資（具有活洛市場價格）分別為1,289,
    569 元、1,500 元及101,605,851 元，扣除承受之其他借款
    92,000,000元，故原告因全偉投資公司合併所取得對價之淨
    資產為10,896,920元，與原告對全偉投資公司之長期投資投
    入成本225,784,677 元之差額214,887,757 元，為合併全偉
    投資公司而實際已發生之投資損失；又原告因偉澄投資有限
    公司（以下簡稱偉澄投資公司）合併所取得對價之現金及非
    現金資產，包括：銀行存款、其他應收款、長期投資（具有
    活洛市場價格）、應收退稅款等分別為122,883 元、22,000
    ,000元、60,588,000元及4,415 元，扣除承受之其他借款15
    ,000,000元，故原告因偉澄投資公司合併所取得對價之淨資
    產為67,715,298元，與原告對全偉投資公司之長期投資投入
    成本142,319,209 元之差額74,603,911元，為合併偉澄投資
    公司而發生之投資損失。
  (3)原告92年度列報投資損失289,491,668 元，包括對全偉投資
    公司投資損失214,887,757 元及對偉澄投資公司投資損失74
    ,603,911元。全偉投資公司與偉澄投資公司為原告100%持股
    之子公司，該二家子公司之投資事業於原告投資後，確已發
    生虧損，原告之原出資額已折減，於92年4 月15日（合併基
    準日）經原告以購買法方式吸收合併完竣；惟因查核準則第
    99條所明定之法律外觀形式主義，須俟原告取得經濟部核准
    合併登記證明文件，始得依據98年9 月14日修正查核準則第
    99條第1 款、第2 款及第4 款，核實認列投資損失。全偉投
    資公司與偉澄投資公司等二家公司，同時於92年5 月26日奉
    經濟部核准合併登記，並取得經濟部核准合併登記證明文件
    ，故依據98年9 月14日修正查核準則第99條第1 款、第2 款
    及第4 款之規定，原告因與被投資公司合併而發生之投資損
    失，自應以合併基準日為準，核實認列投資損失，俾認事用
    法，前後一致。
  (4)依據查核準則第2 條之規定，於辦理所得稅結算申報時，其
    「投資損失」之帳載事項與所得稅法第24條第1 項及修正後
    查核準則第99條規定有關「投資損失」法令規定未符者，自
    應於申報書內自行調整之。故本案原告於全偉投資公司與偉
    澄投資公司等二家被投資公司合併時，原告投資額依查核準
    則第99條所明定之「法律外觀形式主義」，原告前已依經濟
    實質原則認列之帳列投資損失，自應已可視為已實現之投資
    損失289,491,668 元，而准予帳外調整增列，以符修正後查
    核準則第2 條及第99條之規定。是訴願決定及原處分顯然違
    反98年9 月14日修正查核準則第99條第1 款、第2 款及第4
    款之規定、查核準則第117 條及稅捐稽徵法第1 條之1 等規
    定。
  (5)依最高行政法院98年度判字第1166號及99年度判字第65號之
    判決意旨，98年9 月14日修正查核準則第99條第2 款修正增
    訂條文內容，益徵行為時所得稅法第24條第1 項及查核準則
    第99條第1 款前段所規定之投資損失，應不限於所投資公司
    減資或清算之情形，如所投資之公司未經減資或清算者，經
    查明原出資額無法收回屬實，仍應許其列報投資損失。是原
    處分及訴願決定對於本件已實現之投資損失，違背行政程序
    法第6 條「行政行為，非有正當理由，不得為差別待遇」之
    平等原則，更牴觸行為時所得稅法第24條第1 項及查核準則
    第99條第1 款前段「投資損失應以實現者為限」之規定。
  (6)財政部於98年9 月14日發布修正查核準則第99條第2 款並增
    訂第4 款之修正增訂條文說明內容，係「應予核實認定始屬
    合理」，足證財政部係因認錯並認定因「合併」而發生之投
    資損失，自應核實認列方屬合理，而修正增訂「合併」之規
    定，故非屬「有利於納稅義務人之從寬規定部分」，而係命
    令牴觸法律自始無效，為免行為時查核準則第99條有關「投
    資損失」認列之規定，限縮所得稅法第24條第1項 （母法）
    之適用，並違背憲法第19條租稅法律主義。又依「未定範圍
    ，即指全體」之法理，所指「合併」本非限指「現金逐出合
    併」。再依中央法規標準法第11條「命令不得牴觸憲法或法
    律」之規定，故行為時所得稅法第24條第1 項及查核準則第
    99條第1 款前段所規定之投資損失，應不限於所投資公司減
    資、清算或以「現金」價購方式吸收合併（現金逐出合併）
    之情形。惟被告對本案投資損失之認列，以取得現金為對價
    之「吸收合併」（現金逐出合併）為限，概持對原告最不利
    且不合理之見解。是被告顯然限縮所得稅法第24條第1 項（
    母法）之適用，並違背行為時及查核準則第99條第1 款前段
    「投資損失應以實現者為限」之規定及憲法第19條租稅法律
    主義。
  (7)被告違反真實義務，刻意隱匿行為時之90年7 月5 日財務會
    計準則公報第30號庫藏股票會計處理準則第2 段「本公報所
    稱庫藏股票，係指公司已發行之股票予以收回且尚未註銷者
    。」，準此，系爭股票既已因合併（merger）而銷除，從而
    自不適用前引庫藏股票會計處理準則。
  (8)行為時之74年12月30日財務會計準則公報第7 號合併財務報
    表第4 段「合併報表係指為表達聯屬公司（子公司仍存在而
    未消滅）在整個經濟個體下之財務狀況及經營成果所編製之
    財務報表。」，而企業併購法第4 條第1 項第3 款所定義之
    「合併」方符合最高行政法院98年度判字第1166號及99年度
    判字第65號判決及查核準則第99條所指「合併（merger）」
    之定義；至行為時之財務會計準則公報第7 號合併財務報表
    所指「合併（consolidate ）」之定義，則與前引二上訴判
    決及查核準則第99條完全無涉。
  (9)全偉投資公司與偉澄投資公司等二家被投資公司，係以專業
    經營投資為目的，所長期持有原告之股份，係於證券公開交
    易市場購買原告之股票，並無法操縱股票買賣之市場價格，
    而原告合併取得原告股份之時價，既為合併當日公開市場之
    收盤價格，故渠等二公司持有原告股份之取得成本確屬真實
    、合理。全偉投資公司與偉澄投資公司等二家被投資公司，
    均不從事短期炒作股票等高風險之投資行為。又本案92年4
    月15日合併基準日前，全偉投資公司於88年、89年、90年及
    91年之「營業收入－投資收入」分別為4,909,413 元、2,94
    5,097 元、145,579 元及12,420,629元。偉澄投資公司於89
    年及91年之「營業收入－投資收入」分別為1,722,000 元及
    7,405,200 元。足證，全偉投資公司及偉澄投資公司確實以
    專業經營投資為目的，與公司經營以營利為目的之要旨相合
    ，符合商業慣例及經驗法則。是被告認定之事實顯有錯誤，
    以致適用法令錯誤。
  (10)系爭投資損失係因「消滅公司於證券市場按公平價值對非關
    係人原始買進投資投入成本」低於「原告吸收合併取得消滅
    公司合併時淨資產證券市場公平價值」而對外實際發生之損
    失；因非屬關係企業間內部損益之移轉，故並無任何租稅規
    避之可能。所謂關係企業間之租稅規避，係指關係企業間藉
    不合常規交易（即非按公價值進行交易），以移轉關係企業
    間之內部損益而言；但系爭投資損失係以「公平價值」對外
    實際發生之損失，而非屬關係企業間藉不合常規交易以移轉
    內部損益之行為，故並無任何租稅規避之可言。
  請求調查證據：
    請求被告提示向財政部建議修改查核準則第99條第2 款規定
    為：「投資損失應有被投資事業之減資彌補虧損、『合併』
    、破產或清算證明文件。……」並增訂第4 款規定：「因被
    投資事業合併而發生投資損失，以合併基準日為準。」之文
    件，以幫助鈞院發現真實，並免浪費司法資源。
  綜上，原告92年度列報（帳外調整增列）投資損失289,491,
    668 元，包括對全偉投資公司投資損失214,887,757 元及對
    偉澄投資公司投資損失74,603,911元，雖於合併前於經濟實
    質上已實際發生損失，惟因查核準則第99條所明定之法律外
    觀形式主義，被迫仍須俟原告取得經濟部核准合併登記證明
    文件，始得依據98年9 月14日修正查核準則第99條，核實認
    列投資損失。因而聲明：「訴願決定及原處分（含重核復查
    決定）均撤銷，訴訟費用由被告負擔」。
四、被告抗辯：
  (1)按行為時所得稅法第24條第1 項及第38條規定：「營利事業
    所得之計算，以其本年度收入總額減除各項成本費用、損失
    及稅捐後之純益額為所得額。」、「經營本業及附屬業務以
    外之損失，或家庭之費用，及各種稅法所規定之滯報金、怠
    報金、滯納金等及各項罰鍰，不得列為費用或損失。」次按
    行為時查核準則第99條第1 款及第2 款規定：「投資損失：
    一、投資損失應以實現者為限，其所投資之事業發生虧損，
    而原出資額並未折減者，不予認定。二、投資損失應有所投
    資事業之減資或清算證明文件。」又按財政部96年6 月29日
    台財稅字第09604531560 號函釋：「……三、營利事業如經
    查明確有不當藉被投資事業增資、減資或清算等方式認列投
    資損失，以規避或減少其在中華民國境內之納稅義務之情事
    者，應就個案情形，依實質課稅原則核認其投資損失。」再
    按司法院釋字第420 號解釋：「涉及租稅事項之法律，其解
    釋應本於租稅法律主義之精神，依各該法律之立法目的，衡
    酌經濟上之意義及實質課稅之公平原則為之。」復按行為時
    財務會計準則公報第30號庫藏股票會計處理準則第4 段、第
    5 段及第6 段規定：「4.公司收回已發行股票作為庫藏股票
    時，實質減少流通在外股份，該庫藏股票之成本在資產負債
    表上宜作為股東權益之減項，而不宜列於資產項下。5.庫藏
    股票交易係屬投入資本之變動，故宜將庫藏股票交易之價差
    直接反映於股東權益項下，而不宜認列於損益表中。6.子公
    司持有母公司之股票與母公司自行持有，其經濟實質相同，
    故母公司於認列投資損益及編製財務報表（含合併財務報表
    ）時，宜將子公司持有母公司股票視同庫藏股票處理。……
    」
  (2)本件投資損失核定說明：
    原告於86年10月投資全偉投資公司5,920,000 股，持股比
      率98.66%，經87年9 月、90年5 月增資及90年5 月減資後
      ，持股比率99.65% ，嗣於92年3 月增購80,000股，成為
      100%持股之母子公司。
    原告於87年12月投資偉澄投資公司9,000,000 股，持股比
      率94.74%，經88年7 月及88年11月增資後，持股比率96.5
      5%，嗣於92年3 月增購500,000 股，成為100%持股之母子
      公司。
    全偉投資公司及偉澄投資公司帳上長期投資全數為對母公
      司（即原告）之投資。
    原告、全偉投資公司及偉澄投資公司三方於92年3 月25日
      訂定合併契約，以原告為存續公司，全偉投資公司及偉澄
      投資公司為消滅公司，自合併基準日92年4 月15日起，消
      滅公司所有之資產、負債及一切權利義務，均由存續公司
      承受；存續公司未發行新股，其與消滅公司相互持股於合
      併基準日一併銷除。
    原告92年度列報投資損失289,491,668 元，包括對全偉投
      資公司投資損失214,887,757 元（原告對全偉投資公司長
      期投資投入成本225,784,677 元－取得淨資產10,896,920
      元）及對偉澄投資公司投資損失74,603,911元（原告對偉
      澄投資公司長期投資投入成本142,319,209 元－取得淨資
      產67,715,298元），被告原查以系爭損失與前揭規定不合
      ，否准認列。
    原告申經復查遭駁回，仍表不服提起訴願，經財政部台財
      訴字第09800618800 號訴願決定撤銷，嗣被告重核復查決
      定略以，本件被投資公司全偉投資公司及偉澄投資公司係
      與原告（即母公司）合併，並非與原告以外之他公司合併
      而消滅，又合併時由原告承受被投資公司所有之資產、負
      債及一切權利義務，並銷除相互持股，原告並無因被投資
      公司合併獲配現金對價，顯異於財政部98年9 月18日台財
      稅字第09800406240 號函釋所揭示之事實，爰無該函釋之
      適用，先予敘明。
  (3)依首揭查核準則規定，投資損失應以實現者為限，本件原告
    與被投資公司之合併應屬集團間之組織重整，僅為帳列長期
    投資科目與其他資產負債等科目間之調整，並未涉及處分子
    公司既有之營業、資產及負債予他公司之情事，難謂有投資
    損失發生；又依首揭財務會計準則第30號公報規定，被投資
    公司全偉投資公司與偉澄投資公司持有原告之股票，與原告
    自行持有，二者之經濟實質應予同視，原告與被投資公司間
    相互持股雖因合併予以註銷，其經濟實質與原告以自有資金
    購回公司庫藏股再予註銷之效果無異，而庫藏股票之交易係
    屬投入資本之變動，其交易之價差不認列於損益表中，註銷
    庫藏股票之會計處理，係貸記「庫藏股票」科目，並按股權
    比例借記「資本公積─股票發行溢價」與「股本」，如帳面
    價值高於股票發行溢價之合計數時，其差額應沖銷同種類庫
    藏股票所產生之資本公積，如有不足再借記保留盈餘，並無
    損益科目之發生，從而，依實質課稅原則，本件亦無產生投
    資損失。
  (4)另依改制前行政法院71年判字第1242號判例：「關於營利事
    業，其營業費用及損失之認列，依租稅公平原則，應以合理
    及必要為限。」本件被投資公司全偉投資公司與偉澄投資公
    司自設立（分別於86年及85年間）起至92年合併日止之投資
    對象多為原告，且自89年度起均無列報營業收入，有渠等年
    度營利事業所得稅申報資料可稽，原告出資設立（投資）投
    資公司，未積極從事投資業務，卻以購買自身股票為主，無
    論原告、全偉投資公司或偉澄投資公司，均與公司經營以營
    利為目的之要旨不合，悖離商業常情，縱有損失發生，顯非
    合理及必要，自非經營業務所需，亦難謂無不當藉被投資事
    業之設立及合併等方式進行租稅規劃情事。綜上，依首揭規
    定，原核定投資損失0 元並無不合。
  (5)行為時查核準則第99條第1 款及第2 款規定係針對投資損失
    之認定與舉證方式等技術性、細節性事項加以規定，為簡化
    稽徵作業、避免投資損失浮濫列報所必要，並未逾越所得稅
    法等相關規定之範圍及目的，亦未加重人民稅賦，被告自可
    加以援用，且依據上開規定，投資損失需已實現，且確有原
    出資額發生折減之情形始可認列。因此同條第2 款規定，列
    報投資損失應取具被投資事業之減資或清算證明文件等，其
    目的即在於藉由納稅義務人提供完整之清算資料，始能確認
    投資損失業已實現，且確有發生原出資額折減之情況，自有
    其制度設計上之考量，否則將無從得知被投資公司之財務狀
    況與清算後剩餘財產之分配及資本返還情形，要難謂投資損
    失已實際發生，合先陳明。
  (6)本件原告雖主張消滅公司全偉投資公司及偉澄投資公司於原
    告投資後合併前確實已發生虧損，原出資額已折減，惟查全
    偉投資公司及偉澄投資公司於92年度並未辦理減資或清算，
    亦為原告所不爭，本於租稅法律主義之精神，原告既未依前
    開法條規定提出減資或清算證明文件，被告否准認列系爭投
    資損失，尚無不合。
  (7)就本件與金鼎投資股份有限公司（以下稱金鼎投資公司）88
    年度營利事業所得稅列報投資損失案、德豐股份有限公司（
    以下稱德豐公司）88年度營利事業所得稅列報投資損失案之
    差異情形說明如下：
    有關金鼎投資公司88年度營利事業所得稅列報投資損失係
      源於投資玉來建設股份有限公司（以下稱玉來公司）20,0
      00,000元，因玉來公司虧損鉅達實收資本額79.4% 而與德
      豐公司合併後解散，將賸餘財產分派股東（金鼎投資公司
      ），同時向股東（金鼎投資公司）收回原發行之股票彙總
      交由存續公司（德豐公司）註銷作廢，以致金鼎投資公司
      投資20,000,000元，僅收回4,120,000 元，金鼎投資公司
      乃將差額15,880,000元列報長期投資損失。查該案係被投
      資公司因與投資公司以外之他公司合併而消滅，與本件原
      告（即母公司）與被投資公司全偉投資公司及偉澄投資公
      司（即子公司）之合併屬集團間組織重整之情況不同，自
      不得援引比附。
    另德豐公司88年度營利事業所得稅列報投資損失係源於84
      年間價購取得玉來公司記名股票8,000,000 股（帳列長期
      投資），嗣出讓2,250,000 股後，尚餘5,750,000 股（持
      股比例47.92%），成本為63,250,000元。嗣雙方於88年3
      月30日簽訂「公司合併契約書」，合併基準日為88年4 月
      30日，德豐公司於88年6 月10日簽發金額24,695,108元之
      即期支票乙紙價購玉來公司之淨資產，並取得玉來公司因
      消滅解散之賸餘財產分配11,820,108元，差額51,429,892
      元經會計調整列報長期投資損失44,460,630元。查該案係
      德豐公司以價購方式吸收合併被投資公司，且因被投資公
      司合併獲配現金對價，與本件合併時由原告承受被投資公
      司所有之資產、負債及一切權利義務，並銷除相互持股，
      原告並無因被投資公司合併獲配現金對價之情況不同，原
      告主張比照適用委無足採。
  (8)至原告主張查核準則第99條第2 款規定業經財政部於98年9
    月14日以台財稅字第09804561280 號函修正在案，增列「合
    併證明文件」可為認列投資損失之證明文件，本件因合併所
    產生之投資損失應可認列乙節，查依查核準則第117 條規定
    ，本準則除另定施行日期者外，自發布日施行，98年9 月14
    日修正發布之查核準則第99條第4 款未另定施行日期，自發
    布日始有適用，本件92年度營利事業所得稅事件尚無修正後
    查核準則規定之適用，又稅捐稽徵法第1 條之1係 有關解釋
    函令適用原則之規範，於本件稅捐之核課亦無適用，原告主
    張顯係誤解，併予陳明。
  (9)綜上，系爭損失與前揭規定不合，被告否准認列並無違誤，
    而聲明：「原告之訴駁回，訴訟費用由原告負擔」。
五、得心證之理由：
  (1)按「營利事業所得之計算，以其本年度收入總額減除各項成
    本費用、損失及稅捐後之純益額為所得額。」為行為時所得
    稅法第24條第1 項所明定。次按「投資損失：一、投資損失
    應以實現者為限，其被投資之事業發生虧損，而原出資額並
    未折減者，不予認定。二、投資損失應有被投資事業之減資
    或清算證明文件。」為行為時營利事業所得稅查核準則第99
    條第1 款及第2 款所規定。又「4.公司收回已發行股票作為
    庫藏股票時，實質減少流通在外股份，該庫藏股票之成本在
    資產負債表上宜作為股東權益之減項，而不宜列於資產項下
    。5.庫藏股票交易係屬投入資本之變動，故宜將庫藏股票交
    易之價差直接反映於股東權益項下，而不宜認列於損益表中
    。6.子公司持有母公司之股票與母公司自行持有，其經濟實
    質相同，故母公司於認列投資損益及編製財務報表（含合併
    財務報表）時，宜將子公司持有母公司股票視同庫藏股票處
    理。……。」為行為時財務會計準則公報第30號庫藏股票會
    計處理準則第4 段、第5 段及第6 段所規定。
  (2)本件訟爭，係原告92年度營利事業所得稅結算申報，列報投
    資損失289,491,668 元，被告以系爭投資損失源於原告合併
    所投資100%持股之子公司，否准認列。
    兩造不爭執之事實：
      1.原告於86年10月投資全偉投資公司5,920,000 股，持股
        比率98.66%，經87年9 月、90年5 月增資及90年5 月減
        資後，持股比率99.65%，嗣於92年3 月增購80,000股，
        成為100%持股之母子公司。
      2.原告於87年12月投資偉澄投資公司9,000,000 股，持股
        比率94.74%，經88年7 月及88年11月增資後，持股比率
        96.55%，嗣於92年3 月增購500,000 股，成為100%持股
        之母子公司。
      3.全偉投資公司及偉澄投資公司帳上長期投資全數為對母
        公司（即原告）之投資。而本件原告對全偉投資公司及
        偉澄投資公司之投資，就於合併前確實已發生虧損者，
        全偉投資公司及偉澄投資公司於92年度並未辦理減資或
        清算。
      4.原告、全偉投資公司及偉澄投資公司三方於92年3 月25
        日訂定合併契約，以原告為存續公司，全偉投資公司及
        偉澄投資公司為消滅公司，自合併基準日92年4 月15日
        起，消滅公司所有之資產、負債及一切權利義務，均由
        存續公司承受；存續公司未發行新股，其與消滅公司相
        互持股於合併基準日一併銷除。
      5.原告92年度列報投資損失289,491,668 元，包括對全偉
        投資公司投資損失214,887,757 元（原告對全偉投資公
        司長期投資投入成本225,784,677 元－取得淨資產10,8
        96,920元）及對偉澄投資公司投資損失74,603,911元（
        原告對偉澄投資公司長期投資投入成本142,319,209 元
        －取得淨資產67,715,298元），就相關數據被告並不爭
        執（但被告以系爭損失與前揭規定不合，否准認列）。
    兩造爭執之核心為：
      1.原告主張：92年度列報投資損失289, 491,668元，包括
        對全偉投資公司投資損失214,887,757 元及對偉澄投資
        公司投資損失74 ,603,911 元；因全偉投資公司與偉澄
        投資公司為原告100%持股之子公司，該二家子公司之投
        資事業於原告投資後，確已發生虧損，原告之原出資額
        已折減，於92年4 月15日（合併基準日）經原告以購買
        法方式吸收合併完竣，均為合併兩家投資公司而發生之
        投資損失。
      2.被告抗辯：投資損失應以實現者為限，本件原告為兩家
        被投資公司之為100%持股的母公司，其間合併應屬集團
        間之組織重整，僅為帳列長期投資科目與其他資產負債
        等科目間之調整，並未涉及處分子公司（兩家投資公司
        ）既有之營業、資產及負債予他公司之情事，難謂有投
        資損失發生。
  (3)經查：
    投資損失應以實現者為限，本件原告與被投資公司為100%
      持股的母公司，其間之合併應屬集團間之組織重整，僅為
      帳列長期投資科目與其他資產負債等科目間之調整，並未
      涉及處分子公司既有之營業、資產及負債予他公司之情事
      ，難謂有投資損失發生。原告為全偉投資公司及偉澄投資
      公司100%持股之母公司，而本件原告對全偉投資公司及偉
      澄投資公司之投資，就於合併前確實已發生虧損者，全偉
      投資公司及偉澄投資公司於92年度並未辦理減資或清算；
      就反向而言，全偉投資公司及偉澄投資公司帳上長期投資
      全數為對母公司（即原告）之投資；所以原告所100%持股
      之子公司「全偉投資公司及偉澄投資公司」之投資業務僅
      有一項就是對母公司「原告」之投資，若如原告所稱於合
      併前確實已發生虧損者，所虧損之內容就是「全偉投資公
      司及偉澄投資公司」對母公司「原告」之投資，所以這個
      損失之實質意義就是原告自己經營本業之虧損，而不是原
      告投資之損失。
    又依財務會計準則第30號公報規定，被投資公司全偉投資
      公司與偉澄投資公司持有原告之股票（子公司持有母公司
      之股票與母公司自行持有），與原告自行持有，二者之經
      濟實質應予同視（故母公司於認列投資損益及編製財務報
      表、合併財務報表時，宜將子公司持有母公司股票視同庫
      藏股票處理），原告與被投資公司間相互持股雖因合併予
      以註銷（等於是自己持有自己股票而註銷），其經濟實質
      與原告以自有資金購回公司庫藏股再予註銷之效果無異；
      而庫藏股票之交易係屬投入資本之變動，其交易之價差不
      認列於損益表中，註銷庫藏股票之會計處理，係貸記「庫
      藏股票」科目，並按股權比例借記「資本公積─股票發行
      溢價」與「股本」，如帳面價值高於股票發行溢價之合計
      數時，其差額應沖銷同種類庫藏股票所產生之資本公積，
      如有不足再借記保留盈餘，並無損益科目之發生，從而，
      依實質課稅原則，本件亦無產生投資損失。
    至於，行為時查核準則第99條第1 款及第2 款規定：「投
      資損失：1.投資損失應以實現者為限，其所投資之事業發
      生虧損，而原出資額並未折減者，不予認定。2.投資損失
      應有所投資事業之減資或清算證明文件。」經查，就第1
      款投資損失之實現（實體面）而言，原告所100%持股之子
      公司「全偉投資公司及偉澄投資公司」之投資業務僅有一
      項就是對母公司「原告」之投資，若如原告所稱有所虧損
      者，所虧損應為子公司對母公司之投資損失，然而這個損
      失之實質意義就是原告（母公司）經營之虧損，而不是原
      告投資之損失，換言之這個投資損失是無由實現的。就第
      2 款（程序面）而言本件原告對全偉投資公司及偉澄投資
      公司之投資，就於合併前確實已發生虧損者，全偉投資公
      司及偉澄投資公司於92年度並未辦理減資或清算，為兩造
      所不爭執，原告所稱之投資損失亦無相關減資或清算證明
      文件可供勾稽。所以原告無法提供完整之清算資料，自無
      由確認投資損失業已實現，若果真如原告所稱有發生原出
      資額折減之情況，程序上更應透過查核準則第99條第2 款
      規定來呈現投資損失之實現，否則將無從得知被投資公司
      之財務狀況與清算後剩餘財產之分配及資本返還情形，自
      難認定投資損失已實際發生。本案事例，原告所100%持股
      投資之子公司全偉投資公司及偉澄投資公司於92年度並未
      辦理減資或清算，自無法呈現投資損失已實際發生。
    另由公司治理之角度而言，若原告公司分別投資佰萬元於
      全偉投資公司及偉澄投資公司，而全偉投資公司及偉澄投
      資公司也各別投資佰萬元於原告公司，且原告是全偉投資
      公司及偉澄投資公司100%持股之母公司，而全偉投資公司
      及偉澄投資公司也僅僅投資原告公司，這樣的投資實際上
      沒有實質之經濟意義；若全偉投資公司及偉澄投資公司有
      損失，就是投資原告之損失，實質上是原告經營本業之損
      失，原告經營本業之損失在會計上已經列為原告之損失，
      卻透過這樣的投資模式，經由合併子公司重複列計投資損
      失，自屬不當，而屬帳上虛列損失之作法，自有違公司治
      理之道，更無足可採。
六、綜上所述，原處分認事用法核無違誤，訴願決定遞予維持，
    亦無不合，原告徒執前詞，訴請撤銷原處分及訴願決定，為
    無理由，應予駁回。本件事證已臻明確，兩造其餘主張陳述
    ，於判決結果不生影響，無庸一一論列，而原告請求調查之
    事項為法規範之設計，自無必要，均予敘明。
七、據上論結，本件原告之訴為無理由，爰依行政訴訟法第98條
    第1 項前段，判決如主文。
中　　華　　民　　國　　100　 年　　4　　 月　　28　　日
　        　　　　　臺北高等行政法院第七庭
                              審判長法  官　陳秀
                                    法  官　畢乃俊
                                    法  官　陳心弘
上為正本係照原本作成。
如不服本判決，應於送達後20日內，向本院提出上訴狀並表明上
訴理由，如於本判決宣示後送達前提起上訴者，應於判決送達後
20日內補提上訴理由書（須按他造人數附繕本）。
中　　華　　民　　國　　100　 年　　4　　 月　　28　　日
          　　　　　　      　　　  書記官  鄭聚恩